臺灣高等法院民事判決
111年度上易字第34號
上  訴  人  陳淑娟  
訴訟代理人  彭  成  
被上訴人    臺北市政府工務局公園路燈工程管理處
法定代理人  黃淑如  
訴訟代理人  謝昇宏  
            陳煌耀  
            倪仲儀  
上列當事人間請求給付土地使用補償金事件，上訴人對於中華民
國110年11月23日臺灣臺北地方法院110年度訴字第3211號第一審
判決提起上訴，本院於111年3月22日言詞辯論終結，判決如下：
    主      文
原判決關於命上訴人給付逾新臺幣捌拾參萬零壹佰參拾肆元及其
中陸拾壹萬貳仟貳佰玖拾伍元自民國一百零九年十月六日起算，
其中貳拾萬柒仟貳佰零玖元自民國一百一十年一月二十日起算，
其餘壹萬零陸佰參拾元自民國一百一十年十月二十七日起算利息
部分，及訴訟費用之裁判（除確定部分外）均廢棄。
上開廢棄部分，被上訴人在第一審之訴駁回。
其餘上訴駁回。
第一審（除確定部分外）、第二審訴訟費用由上訴人負擔十分之
九，餘由被上訴人負擔。
    事實及理由
一、被上訴人主張：臺北市○○區○○段○○段000地號土地（下稱系
    爭土地）為臺北市所有，伊為管理機關，上訴人所有之門牌
    號碼臺北市○○區○○○路0段000巷00弄0號房屋（下稱系爭房屋
    ）無權占用系爭土地21.76平方公尺，其因此自民國104年12
    月22日起至106年2月28日止、自106年3月1日起至109年11月
    30日止，依序受有相當於系爭土地公告地價即申報地價年息
    5%、8%計算租金之不當得利共新臺幣(下同)91萬4,601元。
    爰依民法第179條規定，求為命上訴人給付91萬4,601元，及
    其中62萬4,758元自109年10月6日，其中28萬9,843元自110
    年1月20日起算法定遲延利息之判決。
二、上訴人則以：系爭房屋於系爭土地63年間徵收時已建造完成
    ，徵收時測量系爭房屋並未占用系爭土地，該屋位置即如現
    況並無變動。系爭土地之面積原為1,502平方公尺，地籍圖
    重測後，面積增加為1,647平方公尺，增加面積145平方公尺
    幾乎等同被上訴人主張伊與鄰房占用系爭土地之面積，可見
    系爭房屋占有系爭土地，係因地籍線偏移而將系爭房屋坐落
    之基地劃入所致。依林務局農林航空測量所63年7月29日、7
    9年7月16日之空照圖，即知系爭房屋並未占用系爭土地。又
    系爭土地係供公眾通行之道路使用，被上訴人對系爭土地使
    用收益受有限制，不得請求相當於租金之利益等語，資為抗
    辯。
三、原審為被上訴人一部勝訴、一部敗訴之判決，即判命上訴人
    給付被上訴人91萬4,601元，及其中62萬4,758元自109年10
    月6日起，其中28萬9,843元自110年1月20日起算之法定遲延
    利息，並駁回被上訴人其餘之訴(原審判決被上訴人敗訴部
    分，未據其聲明不服，不另贅述)。上訴人不服，提起上訴
    ，上訴聲明：㈠原判決不利於上訴人部分廢棄。㈡上開廢棄部
    分，被上訴人在第一審之訴駁回。被上訴人答辯聲明：上訴
    駁回。　
四、系爭土地為臺北市所有，被上訴人為管理機關，上訴人所有
    之系爭房屋坐落基地為臺北市○○區○○段○○段000○000地號土
    地（下稱474、475地號土地），又系爭房屋占有系爭土地如
    原判決複丈成果圖（下稱附圖）編號A所示，面積為21.76平
    方公尺，系爭房屋現由上訴人同意其經營之仕歐實業有限公
    司作為辦公室使用等情，有土地所有權相關部別列印資料、
    建物登記謄本附卷可稽，並經原審履勘並囑託臺北市大安地
    政事務所測量並製成附圖可參（見原審司促卷〈下稱司促卷〉
    9、41頁、原審卷193至197、207、209頁），且為兩造所不
    爭執（見本院卷57、312頁），堪信屬實。　　　
五、本院之判斷：
　　被上訴人主張上訴人所有系爭房屋無權占有系爭土地，應給
    付相當於租金利益之91萬4,601元本息，為上訴人所否認，
    並以前揭情詞置辯。經查：
　㈠依被上訴人所提108年12月30日會勘紀錄所載：系爭房屋經大
    安地政事務所複丈成果圖顯示位於安東公園範圍内之部分建
    物（占有系爭土地），經現場比對使照圖、建造圖、竣工照
    片及本市地理資訊e點通之建物套繪圖，建管處審認係為84
    年1月1日以前既存違建，非屬該門牌使用執照核准圖說之建
    物等內容，及互核對照之現場照片、62年安東公園新建工程
    設計圖、安東公園歷史圖資-建築執照地籍套繪-68至73年、
    109年航照圖（見原審卷137至149頁），可知系爭房屋占有
    系爭土地21.76平方公尺部分，係取得使用執照後所為之增
    建，應堪認定。
　㈡關於系爭土地界址部分，依臺北市政府地政局土地開發總隊
    （下稱開發總隊）110年4月28日函所載:依66年地籍圖重測
    地籍調查表記載，系爭土地與鄰近之同段465、466、469、4
    70、473及「474」（即系爭房屋坐落基地部分）地號等6筆
    土地間界址係以「參照舊圖移繪」為界，且經核對重測前後
    地籍圖結果尚符等語，有上開函文及所附地籍圖、地籍調查
    表、地籍圖重測結果清冊附卷可憑（見原審卷151至159頁）
    ，及開發總隊110年8月6日函所載：依66年間重測地籍調查
    表、68年間地籍調查界址標示補正處理記載表，系爭土地與
    同段465、466、469、470、473、474及507地號等7筆土地間
    界址係以「參照舊圖移繪」為界，前開界址係經土地所有權
    人於調查表認章同意後，前本府地政處測量大隊遂據以依前
    揭等規定辦理重測；旨揭地號等5筆土地（指系爭土地、同
    段466、468、469及470地號）重測成果經本總隊檢核結果，
    尚無疑義等語（見本院卷275至278頁），足見系爭土地與上
    訴人之474地號土地間之界址並無偏移之情。至該函上載：
    現今測量技術及儀器較日據時期精密優良，故各宗土地間地
    籍線重測前後難免異動等語，惟亦表示上開地號重測結果經
    開發總隊檢核無疑義（見本院卷278頁），並未敘及系爭土
    地與474地號土地間之界址有何偏移或變動之情，亦與前揭
    開發總隊110年4月28日函明載:系爭土地與474地號土地重測
    前後地籍圖結果尚符之情一致，自難據認系爭房屋占有系爭
    土地，係因地籍圖重測之地籍線偏移所致。是上訴人抗辯：
    因系爭土地重測、地籍線偏移，致系爭房屋占有系爭土地等
    語，洵屬無據。
　㈢關於系爭土地面積1,647平方公尺與67年重測前之面積1,502
    平方公尺增加部分，依開發總隊110年10月12日函所載：系
    爭土地重測後範圍內含有部分重測前未登記土地，併同於重
    測當時土地所有權人指界之結果重新測量及計算面積，且現
    今測量技術及儀器較日據時期精密優良所致等語（見本院卷
    255至257頁），開發總隊110年11月1日函記載：查「未登記
    土地」係指未依法完成總登記並建立土地標示之土地，自無
    地號或面積可提供；該未登記土地尚與重測前本市○○區○○○
    段0000地號（下稱○○○段00-0地號）土地範圍及面積無涉，
    係嗣後辦理地籍圖重測（下稱重測）時方將該未登記土地與
    ○○○段00-0地號等14筆土地合併辦理重測及計算面積，並於
    重測後標示變更為○○區○○段二小段000地號等語（見本院卷2
    60頁），且依前揭開發總隊110年4月28日函載：系爭土地與
    系爭房屋坐落之474地號土地間地籍線係以「參照舊圖移繪
    」為界辦理重測而來，土地重測結果尚無違誤，已如前述，
    足見系爭土地重測後面積增加係因將重測前未登記土地與○○
    ○段00-0地號等14筆土地合併辦理重測及計算面積之結果，
    並無地籍線偏移之情形，是上訴人抗辯系爭土地重測後面積
    增加145平方公尺，係因地籍圖重測偏移，將系爭房屋坐落
    基地部分劃入系爭土地範圍云云，洵非可採。上訴人雖抗辯
    ：系爭房屋與50年前之位置並無變動云云，並提出林務局農
    林航空測量所63年7月29日、79年7月16日之航照圖為據（見
    原審卷111至114頁）。惟觀諸上開航照圖圖面模糊不清，且
    非精準測量面積位置，自無法憑認系爭房屋與50年前之位置
    有無變動，是上訴人此部分抗辯，亦非可採。是被上訴人主
    張：系爭房屋占有系爭土地21.76平方公尺等語，洵屬有據
    。上訴人復未舉證證明系爭房屋占有系爭土地有正當權源，
    自屬無權占有，應堪認定。
　㈣按無法律上之原因而受有利益，致他人受有損害者，應返還
    其利益，民法第179條定有明文。又無權占有他人土地，可
    能獲得相當於租金之利益為社會通常之觀念。上訴人所有之
    系爭房屋占用被上訴人所有之系爭土地，並無正當權源而屬
    無權占有，業如上述，上訴人係無法律上之原因而受利益，
    致被上訴人受有無法使用系爭土地之損害，依前揭說明，被
    上訴人依民法第179條規定，請求上訴人給付自104年12月22
    日起至109年11月30日止之相當於租金之利益，自屬有據。
    至上訴人抗辯:系爭土地供公眾通行所用，被上訴人對該土
    地使用收益受有限制云云，惟系爭房屋無權占有系爭土地，
    即屬受有利益，並妨害被上訴人對於系爭土地之權利，致被
    上訴人受有損害，被上訴人自得請求上訴人給付不當得利，
    尚不因系爭土地之用途為道路或公園而異，是上訴人此部分
    抗辯亦屬無據。次按建築房屋之基地租金，依土地法第105
    條準用同法第97條第1項規定，以不超過該土地申報價額年
    息10%為限；所稱土地價額，依土地法施行法第25條規定，
    係指法定地價，即土地法第148條所定土地所有權人依土地
    法所申報之地價，公有土地以各該宗土地之公告地價為申報
    地價，免予申報，平均地權條例施行細則第21條前段定有明
    文。又基地租金之數額，除以基地法定地價為基礎外，尚須
    斟酌基地之位置，工商業繁榮之程度，承租人利用基地之經
    濟價值及所受利益等項，並與鄰地租金相比較，以為決定，
    並非必達申報總地價年息10％最高額（最高法院68年台上字
    第3071號判例意旨參照）。本院審酌系爭土地位於臺北市大
    安區安東公園、臺北市大安區復興南路2段，交通及生活機
    能良好，系爭房屋自103年至110年房屋係按營業稅率課徵，
    現由上訴人同意其經營之仕歐實業有限公司作為辦公室營業
    使用等情，有勘驗測量筆錄、現場照片、經濟部商工登記公
    示資料查詢及系爭房屋課稅資料附卷足憑（見原審卷193至1
    97、201至205、225頁），並參以106年1月25日修正，同年3
    月1日生效之臺北市市有房地被無權占用使用補償金計收原
    則之規定，認上訴人因無權占有系爭土地所生相當於租金利
    益之不當得利，自104年12月22日起至106年2月28日止、自1
    06年3月1日起至109年11月30日止，依序應以系爭土地申報
    地價即公告地價年息5%、8%為適當。系爭土地於104年度之
    申報地價為每平方公尺8萬1,200元，於105年1月1日至106年
    12月31日期間之申報地價為每平方公尺10萬9,000元，於107
    年1月1日起至108年12月31日止之申報地價為每平方公尺10
    萬4,000元，109年度之申報地價為每平方公尺10萬6,000元
    （見原審卷241頁公告地價表），依此計算，被上訴人請求
    上訴人給付如附表一所示之金額共計83萬0,134元（計算式
    詳如附表一），即有理由，逾此部分之金額，則屬無據。
六、綜上所述，被上訴人依民法第179條規定，請求上訴人給付8
    3萬0,134元，及其中61萬2,295元自請求給付之書函送達（
    見司促卷23、25頁）之翌日即109年10月6日起；其中20萬7,
    209元自支付命令送達（見司促卷51頁）之翌日即110年1月2
    0日起，其餘1萬0,630元自追加聲明送達上訴人翌日即110年
    10月27日（見原審卷217至219、299頁）起，均至清償日止
    ，按週年利率5%計算之利息，為有理由，應予准許；逾此範
    圍之請求，為無理由，應予駁回。從而原審就超過上開應予
    准許部分，為上訴人敗訴之判決，自有未洽，上訴意旨指摘
    原判決此部分不當，求予廢棄改判，為有理由，爰由本院廢
    棄改判如主文第二項所示。至於上開應准許部分，原審為上
    訴人敗訴之判決，並無不合。上訴意旨指摘原判決此部分不
    當，求予廢棄改判，為無理由，應駁回其上訴。
七、本件事證已臻明確，兩造其餘之攻擊或防禦方法及所用之證
    據，經本院斟酌後，認為均不足以影響本判決之結果，爰不
    逐一論列，併此敘明。
八、據上論結，本件上訴為一部有理由、一部無理由，依民事訴
    訟法第450條、第449條第1項、第79條，判決如主文。
中　　華　　民　　國　　111 　年　　4 　　月　　12　　日
                  民事第三庭    
                      審判長法  官  王怡雯
                            法  官  呂綺珍
                            法  官  王育珍  
正本係照原本作成。
不得上訴。
中　　華　　民　　國　　111 　年　　4 　　月　　18　　日

  　　　　　　　　　　　　　書記官  簡曉君